【裁判字號】    94,訴更一,23
【裁判日期】    950301
【裁判案由】    地籍圖
【裁判全文】
臺中高等行政法院判決
                              九十四年度訴更一字第二三號
                              .
原      告  甲○○
訴訟代理人  己○○
            甘龍強  律師
被      告  台中縣政府
代  表  人  乙○○
訴訟代理人  辛○○
            庚○○
上列當事人間因地圖籍事件，原告不服台灣省政府中華民國九十
一年四月廿四日府訴一字第○九一○○○○七五九號訴願決定，
提起行政訴訟。經本院裁定後，原告提起抗告，由最高行政法院
將原裁定廢棄，發回更審。本院更為判決如下︰
    主  文
原告之訴駁回。
本審及發回前上訴審之訴訟費用均由原告負擔。
    事  實
甲、事實概要：緣原告以其所有坐落台中縣清水鎮○○段西勢小
    段三七一之九地號土地（重測後為光華段三三一地號，下稱
    系爭土地），與訴外人楊培金所有同地段三七一之八地號（
    重測後為光華段三二九地號）土地相鄰，於民國七十三年清
    水地政事務所實施地籍重測時，因雙方指界不一致生糾紛，
    訴外人楊培金遂向台灣台中地方法院（下稱台中地方法院）
    提起確認界址之訴，經該院以七十四年度訴字第二六五一號
    民事判決確認兩地之分界線如該判決附圖所示ＡＢ線，原告
    不服，提起上訴，旋經台灣高等法院台中分院以七十四年度
    上字第三三九號民事判決駁回上訴確定。嗣被告所屬清水地
    政事務所依內政部土地測量局（改制前為台灣省政府地政處
    土地測量局）七十五年五月廿三日七五地測業字五五○五號
    函，於同年十一月十七日辦理標示變更登記，即系爭土地面
    積由重測前○．○二七五公頃登記為重測後○．○一九六公
    頃。原告遂向被告所屬清水地政事務所申請更正面積登記，
    經該所否准所請，原告乃循序提起訴願、再訴願及行政訴訟
    ，經最高行政法院八十四年度判字第一九四八號判決：「再
    訴願決定、訴願決定及原處分均撤銷」。原告於八十四年九
    月十四日再向被告所屬清水地政事務所申辦土地複丈，經該
    所審查後，通知原告補正提出複丈土地之權利書狀影本以憑
    辦理。原告即提出該土地重測前舊地號之土地所有權狀影本
    以為補正，惟該所以原告申請複丈者為重測後之土地，所補
    正證件不符，遂否准原告所請。原告不服該處分，循序提起
    訴願、再訴願及行政訴訟，經最高行政法院以八十五年度判
    字第二二八八號判決：「再訴願決定、訴願決定及原處分均
    撤銷。」台灣省政府地政處土地測量局第三測量隊遂就系爭
    土地依據地籍調查表、補正表記載界址測量完竣，並以八十
    六年六月十六日八六測隊三字第一三三五號簡便行文表請被
    告所屬清水地政事務所依土地法第四十六條之三規定核辦，
    該所乃報經被告以八十七年二月十日八七府地測字第○三三
    七七八號函送公告文（即公告系爭土地地籍圖重測土地標示
    變更清冊），復於八十七年二月十三日以八七清地二字第○
    一六五八號函請轄區清水鎮公所，將七十三年度清水地籍圖
    重測區○○○段西勢小段三七一之八、之九地號等二筆土地
    （重測後為光華段三二九、三三一地號）補辦重測公告。原
    告不服前述被告八十七年二月十日八七府地測字第○三三七
    七八號函，提起訴願遞遭駁回，遂提起本件行政訴訟。嗣經
    本院裁定駁回原告之訴，原告不服，提起抗告，經最高行政
    法院將原裁定廢棄，發回更審。
乙、兩造聲明：
一、原告聲明求為判決：原處分及訴願決定均撤銷。
二、被告聲明求為判決：原告之訴駁回。
丙、兩造之陳述：
壹、原告起訴意旨略以：
一、按本件訴願決定係援引訴願法第七十七條第八款規定為其訴
    願不受理決定之依據，惟該條款係規定：「對於非行政處分
    或其他依法不屬訴願救濟範圍內之事項提起訴願者，應為不
    受理決定。」本件訴願決定既以「訴願前之複丈程序尚未完
    成，訴願人（即原告）逕提起訴願，程序自有未合」為由而
    為不受理之決定，尚難謂符合前揭該款規定，自屬違誤。
二、次按地政機關為地籍重測，就人民土地所有權之範圍，並無
    增減之效力（司法院大法官會議釋字第三七四號解釋文參照
    ）。相鄰土地所有權人間，於地政機關實施地籍重測時，就
    相鄰土地之界址發生爭議，訴經民事法院判決確定者，地政
    機關即應依民事確定判決所確定之界址劃定地籍線，據以計
    算面積並辦理土地標示變更登記（最高行政法院八十四年度
    判字第一九四八號判決參照）。又按司法機關所為之確定判
    決，其判決中已定事項，若在行政上發生問題時，則行政官
    署不可不以之為既判事項而從其判決處理，此為行政權與司
    法權分立之國家一般通例。民事法院如作成確定終局裁判足
    以解決土地所有權人就土地界址所為爭執，即應以該確定終
    局裁判之結果作為地籍重測之結果，據以辦理土地標示變更
    登記，不容土地所有權人更為爭執，亦無適用土地法第四十
    六條之三第一項、第二項所定，於公告期間向該管地政機關
    繳納複丈費聲請複丈再予爭執之餘地（最高行政法院九十年
    度判字第二三八八號判決參照）。本件經民事法院判決已十
    數年，惟地政機關一再推拖，以致系爭土地地籍界線仍未能
    依判決所示予以變更，原告自難甘服。
三、另按關於地籍圖重測行政糾紛事件，除重測結果經公告期滿
    ，未經聲請複丈，有其形式上之確定力，主管地政機關得據
    以逕為辦理土地標示變更登記者外，關於權利人或利害關係
    人業於重測公告期間內提出異議，並聲請複丈之異議案件，
    權利人或利害關係人對於複丈之結果既仍有不服，則地籍測
    量自應以地籍調查時，當事人雙方指界之真意及參酌一切地
    籍資料以及現地調查之結果據以測量（最高行政法院八十六
    年判字第二九六二號判決參照）。本件地籍圖重測，原告於
    公告期間已提出異議申請複丈，此為不爭之事實。雖原告所
    繳納之複丈規費，嗣於訴願期間經清水地政事務所通知而辦
    理退費，惟清水地政事務所於通知原告辦理退費之公函中，
    既已經載明係依台中縣政府訴願審議委員會審議會議中之裁
    示辦理等語，則此種情形並非原告撤回異議複丈之申請，自
    甚明確。本件經鈞院九十五年二月九日準備程序傳訊證人戊
    ○○、丁○○及丙○○之結果，可知七十四年間由台灣高等
    法院台中分院囑託內政部土地測量局所作成之鑑界測量結果
    方屬正確，被告八十六年間之補辦重測結果顯然有誤。原告
    既未撤回複丈申請，被告即應依土地法第四十六之三之規定
    重新測量並辦理更正。本件被告主張係原告撤回異議複丈之
    申請，地籍圖重測公告已經確定云云，自非可採。
貳、被告答辯意旨略以：
一、按地政機關為地籍圖重測，就人民土地所有權之範圍，並無
    增減之效力（參司法院釋字第三七四號解釋文）。相鄰土地
    所有權人間，於地政機關實施地籍重測時，就相鄰土地之界
    址發生爭議，訴經民事法院判決確定者，地政機關即應依民
    事判決所確定之界址劃定地籍線，據以計算面積並辦理土地
    標示變更登記。被告所屬清水地政事務所依法院判決結果據
    以補辦地籍調查補正表，並將成果送交內政部土地測量局，
    該局第三測量隊於八十六年六月十六日以八六測隊三字第一
    三三五號簡便行文表檢送補辦重測成果資料，由該所於八十
    六年十二月廿二日以八六清地二字第一五五三六號函檢卷函
    報被告核處准予撤銷原重測後之標示變更登記及辦理公告，
    被告業於八十七年二月十日以八七府地測二宇第○三三七七
    八號函准予成果同意備查，並依土地法第四十六條之三規定
    辦理重測成果公告（公告日期: 八十七年二月十日起至八十
    七年三月十二日止）及重測土地標示變更結果通知書，由清
    水地政事務所函送原告完竣，並無原告所述「與法院判決所
    確認之地籍界線不符」之情事，其地籍圖重測結果係依法院
    確定判決辦理，並無不合。
二、本件系爭界址，係由清水地政事務所訂期通知原告及關係人
    實地測定界址並製作地籍調查補正表後（該地籍調查補正表
    內略圖係註記經界物名稱之參考圖說，並未有規定比例尺之
    限制），由內政部土地測量局人員據以辦理戶地測量，並將
    本件重測結果繕造清冊送交清水地政事務所轉送被告辦理公
    告，原告如認其成果有誤，即應依土地法第四十六條之三規
    定，於公告期間內向地政事務所繳費聲請複丈，原告雖曾於
    八十七年二月十六日繳納複丈費用新台幣四千元以聲請複丈
    ，惟嗣又填具退費申請書申請退還規費，撤回複丈之聲請，
    原告如仍對該土地界址有所疑義，應依地籍測量實施規則第
    二百零五條之規定向地政事務所繳費申辦，其未依上開程序
    辦理，即有欠合。
    理  由
一、按地政機關為地籍重測，就人民土地所有權之範圍，並無增
    減之效力（司法院大法官會議釋字第三七四號解釋意旨參照
    ）。又相鄰土地所有權人間，於地政機關實施地籍重測時，
    就相鄰土地之界址發生爭議，訴請民事法院裁判，民事法院
    就當事人之爭議為實體之判決確定者，為達解決紛爭之目的
    ，地政機關即應依民事確定判決所確定之界址劃定地籍線，
    予以施測，並據以計算面積並辦理土地標示變更登記。
二、本件原告所有系爭土地與訴外人楊培金所有同段三七一之八
    地號土地相鄰，經被告於七十三年間實施地籍重測時，因雙
    方指界不一，經台中縣政府多次調處仲裁結果，訴外人楊培
    金不服，遂向台中地方法院提起確認界址之訴，經該院以七
    十四年訴字第二六五一號民事判決確認兩地之分界線為如該
    判決附圖即被告七十四年五月十五日核發之地籍圖謄本所示
    ＡＢ線，旋經台灣高等法院台中分院以七十四年度上字第三
    三九號民事判決駁回上訴確定，為兩造所不爭，並有判決書
    在卷可稽。
三、嗣被告所屬清水地政事務所依內政部土地測量局（改制前為
    台灣省政府地政處土地測量局）七十五年五月廿三日七五地
    測業字五五○五號函，於同年十一月十七日辦理標示變更登
    記，即系爭土地面積由重測前○．○二七五公頃登記為重測
    後○．○一九六公頃。原告遂向被告所屬清水地政事務所申
    請更正面積登記，經該所否准所請，原告提起行政救濟，如
    事實欄所示過程，台灣省政府地政處土地測量局第三測量隊
    遂就系爭土地依據地籍調查表、補正表記載界址測量完竣，
    並以八十六年六月十六日八六測隊三字第一三三五號簡便行
    文表請被告所屬清水地政事務所依土地法第四十六條之三之
    規定核辦，該所乃報經被告以八十七年二月十日八七府地測
    字第○三三七七八號函送公告文（即公告系爭土地地籍圖重
    測土地標示變更清冊），復於八十七年二月十三日以八七清
    地二字第○一六五八號函請轄區清水鎮公所，將七十三年度
    清水地籍圖重測區○○○段西勢小段三七一之八、之九地號
    等二筆土地（重測後為光華段三二九、三三一地號）補辦重
    測公告。原告不服前述被告八十七年二月十日八七府地測字
    第○三三七七八號函，循序提起行政訴訟，請求撤銷該函之
    行政處分及訴願決定。
四、查原告所有系爭土地與訴外人楊培金所有同段三七一之八地
    號土地相鄰，經台中地方法院以七十四年訴字第二六五一號
    民事判決確認兩地之分界線為如該判決附圖即被告七十四年
    五月十五日核發之地籍圖謄本所示ＡＢ線，並確定在案，依
    上述說明，地政機關即應以該ＡＢ線為兩地間之地籍線，予
    以施測，據以算定面積並辦理土地標示變更登記。本件經依
    上開所述，原告提起行政救濟後，台灣省政府地政處土地測
    量局第三測量隊遂就系爭土地依該記載界址再為測量完竣，
    並補辦重測公告。至原告認本件經民事法院判決已十數年，
    惟地政機關一再推拖，以致系爭土地地籍界線仍未能依判決
    所示予以變更乙節。經查，台中地方法院以七十四年訴字第
    二六五一號民事判決確認兩地之分界線為如該判決附圖即被
    告七十四年五月十五日核發之地籍圖謄本（複丈成果圖）所
    示ＡＢ線，其實際位置，經本院九十四年十二月廿三日至現
    場履勘，由製作該圖之清水地政事務所測量人員丁○○到場
    ，經其證述當時係依承辦法官現場指示辦理，系爭土地隔鄰
    地即同段三七一之八地號土地為楊培金所有，其所使用範圍
    為ＡＢＣＩＪＫ點，為圍牆位置，現場大樓及圍牆迄今均未
    變動，與地籍圖相符即並未佔用鄰地（系爭土地）等語，又
    該判決書理由欄說明Ａ點至Ｃ點距離一九．五公尺，經本院
    當場施測結果亦同（同卷一一四頁勘驗筆錄）。另本院就Ａ
    Ｂ點之位置（Ａ點為圍牆延伸至大樓騎樓柱）分別拍照附卷
    （同卷一一九至一二○頁）。再者，依本件原處分（上開公
    告）所附之系爭土地地籍圖重測土地標示變更清冊，系爭土
    地之重測成果，係依據系爭土地與其鄰地即同段三七一之八
    地號土地於八十六年四月間所製之地籍調查補正表所為，此
    二土地之地界線即ＡＢ點，係依民事判決書而辦理，以上開
    圍牆為界，業經辦理該次重測人員丙○○至現場及於本院審
    理時證稱在卷（同卷一一五及一五二頁），此二人證言，均
    與現場實況相符，是本件系爭土地之重測成果，關於系爭土
    地與鄰地同段三七一之八地號土地之地界線即ＡＢ點，係依
    上開台中地方法院民事判決書辦理，即以系爭土地鄰地圍牆
    及延伸至大樓騎樓柱為地界線，原告主張被告於重測系爭土
    地及變更面積標示登記，未依該民事確定判決辦理，與實情
    不符，自無可取。
五、至台中地方法院七十四年訴字第二六五一號民事判決附圖，
    標示系爭土地面積○．○二五六公頃，而原告所提出之台灣
    省政府地政處測量總隊七十五年三月十一日七五地測業字第
    二五八四號函及所附之系爭土地重測成果圖（本院卷一○○
    至一○一頁），記載系爭土地重測後面積為○．○一九六公
    頃，二者有相當差距，系爭土地短少○．○○六○公頃，又
    該圖顯示系爭土地隔鄰土地同段三七一之八地號土地（重測
    後為光華段三二九地號），現況使用界線有占用系爭土地之
    現象。經內政部土地測量局第五測量隊隊長戊○○到庭證陳
    ：七十四年時高院（上開民事案件，經台中地方法院判決，
    原告不服，上訴台灣高等法院台中分院）囑託就系爭二筆土
    地（本件系爭土地及鄰地）作鑑界測量，依地政事務所保管
    之舊地籍圖施測，發現地籍圖分割並無錯誤，尺寸亦符合，
    當時未考慮到圖紙伸縮之問題，後來鑑測時發現三七一之八
    地號土地上之建物有南移一米半現象，才造成相鄰三七一之
    九地號土地寬度縮小，面積減少之情形，此種情形有作成鑑
    定書送高院作為判決之參考，高院如何判決並未知會伊等語
    （同卷一五一頁）。經本院調閱台灣高等法院台中分院七十
    四年度上字第三三九號卷宗，依卷內之台灣省政府地政處測
    量總隊七十四年十一月五日七四地測業字第一一三四二號所
    附之鑑定書（該卷六五頁），第三項載明：「該系爭土地所
    屬之地籍圖依據清水地政事務所保管一千二百分之一地籍圖
    量測其縱伸縮比例達百分之二（即每百公尺有兩公尺之誤差
    ），導致地籍圖與實地不符，且有誤謬現象．．．並無考慮
    圖紙伸縮比率配賦問題，以致原分割界線在正確地籍圖面上
    變成誤謬現象。」依上諸情以觀，台中地方法院七十四年訴
    字第二六五一號民事判決附圖，或有與實情不符之情形，惟
    按司法機關所為之確定判決，其判決中已定事項，若在行政
    上發生問題時，則行政官署不可不以之為既判事項而從其判
    決處理，此為行政權與司法權分立之國家一般通例，最高行
    政法院著有三十二年度判字第十八號判例。又上開台中地方
    法院判決附圖系爭土地與相鄰同段三七一之八地號土地之地
    界ＡＢ線與原處分將此重測成果相同，致重測後系爭土地寬
    度及面積較該判決附圖為少，此為上述誤謬情形，原告所有
    系爭土地與相鄰地同段三七一之八地號土地之地界址糾紛既
    經台中地方法院七十四年訴字第二六五一號民事判決確定，
    被告依此判決之結果重測此界址，自不得指責被告有違法之
    處，原告如認為該確定判決有重大瑕疵而有法定再審原因，
    並符合法定之再審事由及要件者，係其得否另依司法途徑向
    該管民事法院提起再審之訴，訴請變更之問題，併予敘明。
六、綜上所陳，被告依據台中地方法院七十四年訴字第二六五一
    號民事確定判決附圖所認定界址予以施測，以原處分將此重
    測成果公告，並無違誤，訴願決定以本件複丈程序尚未完成
    ，原告即逕行提起訴願，而為不受理之決定，理由雖有未洽
    ，結論並無不同，仍應予以維持，是原告請求撤銷原處分及
    訴願決定，為無理由，應予駁回。
據上論結，本件原告之訴為無理由，依行政訴訟法第一百九十五
條第一項後段、第九十八條第三項前段，判決如主文。
中    華    民    國    95    年    3     月     1    日
                第三庭審判長法  官  沈  應  南
                            法  官  許  金  釵
                            法  官  許  武  峰
以上正本證明與原本無異。
如不服本判決，應於判決送達後20日內向本院提出上訴書狀，其
未表明上訴理由者，應於提起上訴後20日內向本院提出上訴理由
書（須依對造人數附具繕本）；如於本判決宣示或公告後送達前
提起上訴者，應於判決送達後20日內補提上訴理由書（須附繕本
）。未表明上訴理由者，逕以裁定駁回。
提起上訴應預繳送達用雙掛號郵票390元（34元及5元郵票各10份
)。
中    華    民    國    95    年    3     月     7    日
                            書記官  陳  鼎  鈞


司法院資訊處製作；財團法人民間司法改革基金會備份。
